臺灣高等法院民事判決　九十一年度上易字第四五六號
　　　上　訴　人　甲○○
　　　被上訴人　　乙○○
右當事人間返還借款事件，上訴人對於中華民國九十年四月十二日臺灣臺北地方法院
九十年度訴字第四八○一號第一審判決提起上訴，本院判決如左：
    主    文
上訴駁回。
第二審訴訟費用由上訴人負擔。
    事    實
甲、上訴人方面：
一、聲明
(一)、原判決廢棄。
(二)、右廢棄部份被上訴人在一審之訴駁回。
(三)、第一、二審訴訟費用由被上訴人負擔。
二、陳述：除與原判決記載相同者外，補稱略以：
(一)關於八十七年十一月十三日借貸二十五萬元部份：被上訴人主張上訴人曾於87年
　　 9月初曾向其借款，同月十五日支票兌現，後於本件即87年11月13日再借二十五
　　萬元，被上訴人基於前次信用良好故如數貸與，同日匯入上訴人帳戶，上訴人當
　　時表示因支票用罄、而未開具支票做為憑據．．．云云。惟查兩造間當時互不相
　　識，焉有可能達成借貸之意思表示，且毫無憑據之下豈願輕易貸與二十五萬元？
　　再者，上訴人直至被上訴人起訴時始悉証人許美月為兌現向上訴人所借支票，向
　　被上訴人借貸並指示匯入上訴人帳戶之事，實不容被上訴人假藉匯單據妄加栽贓
　　請求。
(二)關於八十八年一月十三日四十五萬元部份：按兩造在此之前尚不相識，不可能為
　　借貸意思表示一致之情形，此由91.7.23庭上問曰：錢如為上訴人所借，為何要
　　將錢匯給許美月，再由許匯給上訴人。被上訴人答稱：因我跟上訴人當時還不認
　　識，所以我認為匯給許美月比較安全．．．』，足以證明系爭匯款當時兩造尚不
　　相識，自不可能有借貸關係。再者，設該四十五萬元為上訴人所借，何以須將三
　　十二萬七千元匯給許美月，又何以許女僅匯給上訴人二十五萬元，又如被上訴人
　　所稱兩造不相識匯給許女較為安全，則其更早87.11.13何以直接匯給上訴人？又
　　上訴人憑何於四十五萬元中願承擔許女與被上訴人之債務？依上種種顯見被上訴
　　人及証人部份証詞悖離社會常理，另未就雙方如何借貸意思合致舉証以實說，其
　　片面主張顯不可採。
(三)被上訴人於原審為就主張四十五萬元部份自圓其說，於起訴狀、準備書所敘理由
　　前後矛盾、三狀各異，更妄稱上訴人願承擔許美月先前借款十二萬三仟元債務而
　　指示於87.10.13、87.11.3、88.1.5 將款項匯入游文龍、許美鈴等帳戶。亦即88
　　.1.13借款而將時間倒流指示被上訴人於 87.10.13等匯入與上訴人對本件不相干
　　人之帳戶（見原審90.12.17被上訴人準備書狀），足見被上訴人係貸與許女，嗣
　　後又恐許女無力清償，為圖分散風險乃極力併湊組合不實事証轉向上訴人請求，
　　且就當時如其所述87.11.13若尚欠二十五萬元未還又無憑據。被上訴人何以願再
　　貸予四十五萬元，又果如所述當時（87.11.13）上訴人稱支票用罄未付憑証，被
　　上訴人於88.1.13 何以未要求補給憑証？依上所述，被上訴人所舉各項無一符合
　　常情。
(四)証人許美月於原審証稱：『．．．我向被上訴人借款二百多萬，但跟本件無關，
　　與本件有關的是88.1.13被上訴人有借我四十五萬元．．． 』（原審判決書第六
　　頁第十行），又『被上訴人有借我四十五萬元，其中二十萬元是我借的．．．88
　　.1.13 ，匯到我戶頭的三十二萬七千元我知道其中二十萬元是我借的．．．一筆
　　是我借的，一筆是上訴人借的，當時兩造都有同意，』等語，（原判決書第七頁
　　第一行、第五行、第十行所載）。則依消費借貸要件須兩造有借貸相互意思表示
　　一致始足稱之，依証人之証言再審究三方之信識關係，在在足認本件係許美月88
　　.11.13為兌現其向上訴人借票，乃向被上訴人借款二十五萬元指定匯入上訴人帳
　　戶，另88.1.13 四十五萬元部分亦為許女所借，轉付前欠上訴人部份欠款，原審
　　捨事實未查，取証人片段証言而為不利上訴人之判決，似屬未洽。
乙、被上訴人方面：
一、聲明：駁回上訴
二、陳述：除與原判決記載相同者外，補稱略以：
(一)、上訴人於民國八七年十一月十三日向被上訴人借貸新台幣二十五萬元，被上訴
      人如數貸與，並電匯至上訴人指定之帳戶，兩造成立消費借貸契約。查上訴人
      因在八七年九月份時已向被上訴人借貸過金錢，亦按時還款，使被上訴人相信
      渠信用良好，因而在同年十一月十三日再同意貸與，並將全部款項電匯至上訴
      人指定之帳戶內，有電匯單可稽。足證兩造間確有消費借貸之意思表示合致，
      上訴人自有返還該筆債務之義務。上訴人雖主張該筆款項係訴外人許美月向被
      上訴人借貸後，由許女還給渠作為清償債務之用云云，惟許美月於原審到庭證
      稱：「不是（因為我欠上訴人錢，所以向被上訴人借錢拿來還給上訴人）」 (
      詳原審卷第五二頁) 。足證本筆借款並非如上訴人所言，係許美月返還之借款
      。再查，上訴人於上訴理由狀第二段略載：原審判決未斟酌證人許美月之證詞
      「87.11.13那筆是我借的」云云，惟遍查原審筆錄，證人許美月並無前引證述
      ，亦足證該筆借款非許美月所借貸。
(二)、上訴人向被上訴人借貸肆拾伍萬元整之經過如下：
　　　證人許美月證稱：「八十八年一月十一日上訴人有要我幫他借四十五萬元，一
　　　月十三日我向被上訴人（被上訴人）借錢．．．」（詳原審卷第五二頁）。因
      被上訴人以證人許美月有一筆十二萬三千元要先扣掉才借，上訴人同意，即自
      行簽發面額各為二十萬元及二十五萬元之支票共二紙，拿到被上訴人公司樓下
      親自交予被上訴人作為借款憑證，足證上訴人願承擔證人許美月之債務。被上
      訴人於取得前述票據後，始將款項匯入上訴人指定之帳戶。事後，上訴人為擔
      保渠積欠被上訴人之債務，並提供其妻許麗琴之房屋所有權狀正本予被上訴人
      做為清償之擔保，此為上訴人所承認，而上訴人亦自承「四十五萬元其中的二
      十五萬元有入到我的帳戶」（詳原審卷第三０頁）。至於上訴人與證人彼此間
      如何分配借款金額，非被上訴人所得知悉。上訴人仍應負清償本筆借款四十五
      萬元之責。
    理    由
一、被上訴人起訴主張上訴人於八十七年十一月十三日向其借款二十五萬元，又於八
    十八年一月十三日向被上訴人借貸四十五萬元，被上訴人如數貸與，並持有上訴
    人所簽發如原審判決附表所示面額合計五十五萬元之支票二紙作為借款證明，詎
    上訴人迄未清償分文，經被上訴人以存證信函催告上訴人，限期一個月清償全部
    借款，該存證信函於九十年八月四日送達上訴人，惟上訴人迄今仍置之不理，爰
    依消費借貸及票據法第二十二條第四項利得返還請求權之法律關係，訴請上訴人
    返還借款七十萬元，及法定利息等語。
二、上訴人則以：兩造於八十七年前並不相識，上訴人不可能於八十七年十一月十三
    日向被上訴人借貸二十五萬元，該筆匯款係證人許美月向被上訴人借貸而匯入上
    訴人帳戶，用以清償其所積欠上訴人之債務，被上訴人另於八十八年一月十三日
    貸予之四十五萬元，係證人許美月向被上訴人所借用，兩造間並無被上訴人所主
    張之二筆借貸關係。至於被上訴人所持有上訴人簽發之二紙支票，其中面額四十
    萬元之支票為證人許美月保管而擅自交付被上訴人，並非上訴人向被上訴人借款
    之憑據。又兩造既無借貸關係，上訴人自無票據法第二十二條所謂利得之情形，
    被上訴人並無得向上訴人請返還之餘地等語，資為抗辯。
三、本件被上訴人係本於民法消費借貸及票據法第二十二條第四項利得返還請求權之
    法律關係，請求上訴人返還借款或利得七十萬元，及自九十年九月五日起之法定
    遲延利息，訴訟標的雖有數項，然僅有單一之聲明，此種起訴之形態，謂之重疊
    的訴之合併，法院應就被上訴人所主張之數項標的逐一審判，如其中一項請求為
    有理由，即可為被上訴人勝訴之判決，就他項標的無須更為審判，合先敘明。爰
    先就被上訴人所主張之消費借貸關係於兩造間是否成立、上訴人是否有返還該借
    款之義務等情，審酌如下：
（一）關於八十七年十一月十三日之二十五萬元借款部分：
      被上訴人就其主張其於八十七年十一月十三日借款二十五萬元予上訴人一節，
      業據其提出該日之匯款回條一紙為證，上訴人亦自認有收受該二十五萬元之款
      項（見原審九十年十一月二十二日準備程序筆錄），堪認被上訴人已將該消費
　　　借貸之金錢交付上訴人。上訴人雖辯稱兩造當時並不認識，該款係證人許美月
　　　向被上訴人所借，僅匯入被上訴人帳戶用以清償許美月對上訴人所負債務云云
　　　。惟查，證人許美月證稱：「（問：與兩造有無金錢往來？）有。兩邊都有。
　　　我向黃（指被上訴人）借錢，我沒有欠上訴人錢，我跟上訴人以前有會錢的關
　　　係，後來還清了，我以前有向上訴人借貸，到目前為止都還清了，有欠的只是
　　　會錢而已，我向被上訴人借款二百多萬，但跟本件無關‧‧‧」等語，足見證
　　　人並未對被上訴人負欠本件二十五萬元之借款債務。是上訴人辯稱該二十五萬
　　　元係證人許美月向被上訴人所借貸，被上訴人受許美月之指示匯入上訴人帳戶
　　　，係用以清償其所負債務云云，並非可採，被上訴人主張兩造間成立消費借貸
　　　契約，該二十五萬元係上訴人所借用，應負返還之責，即屬有據。
（二）關於八十八年一月十三日之四十五萬元借款部分：
　１、被上訴人主張上訴人另於八十八年一月十三日向其借用四十五萬元，上訴人同
　　　意被上訴人扣除證人許美月先前積欠被上訴人之十二萬三千元，再將剩餘之三
　　　十二萬七千元貸與，上訴人則簽發面額共計四十五萬元支票二紙作為借款證明
　　　，顯見上訴人願承擔證人許美月對被上訴人所負債務等語，業據其提出匯款回
　　　條、無摺存入憑條存根、支票、代收票據紀錄憑條、切結書一紙、存摺等件為
　　　證。上訴人亦自認曾收受該四十五萬元中之二十五萬元（見九十年十一月二十
　　　二日準備程序筆錄），僅辯稱係證人許美月向被上訴人借貸用以清償其對上訴
　　　人所負債務等語。惟查，證人許美月證稱：「被上訴人有借我四十五萬元，其
　　　中二十萬元是我借的，其餘二十五萬元是上訴人託我向被上訴人借的‧‧‧這
　　　四十五萬元扣除利息後實際上匯三十二萬七千到我的戶頭，扣掉利息後我轉給
　　　上訴人大概有二十萬左右。八十八年一月十三日借款當時上訴人有開兩張支票
　　　交給被上訴人，但票面金額我不清楚」、「八十八年一月十三日匯到我戶頭的
　　　三十二萬七千元，我知道其中的二十萬元是我借的，剩下的錢是上訴人借的我
　　　有交給他‧‧‧」、「（問：是否因為妳欠上訴人錢，所以向被上訴人借錢拿
　　　來還給上訴人？）不是。上訴人有說錢是他借的。八十八年一月十一日上訴人
　　　有要我幫他借四十五萬元，一月十三日我向被上訴人借錢，被上訴人說沒有那
　　　麼多錢並說妳有一筆錢十萬元到期了，要先扣掉才能借，後來上訴人有開二張
　　　票給被上訴人當作分二筆來借，一筆是我借的一筆是上訴人借的，當時兩造都
　　　有同意」等語（以上均見原審九十一年一月七日準備程序筆錄），核與被上訴
　　　人所提出之台新國際商業銀行八十八年一月十三日國內匯款回條上之匯款金額
　　　三十二萬七千元相符。依證人前開證言，再參以上訴人亦承認其妻許麗琴之房
　　　屋所有權狀正本曾放置予被上訴人處，可見該權狀係作為本件債務清償之擔保
　　　，足證八十八年一月十一日上訴人曾透過證人許美月向被上訴人借款四十五萬
　　　元，兩造就此有消費借貸之合意，應屬無疑。又按消費借貸契約，固為要物契
　　　約，但不以契約成立時現實之交付為必要，若貸與人已將金錢置於借用人實力
　　　支配之下，而處於借用人得管領之狀態，亦應認為貸與人已將金錢交付，其消
　　　費借貸契約之要物性，已經具備。故上訴人雖辯稱被上訴人係將款項匯給許美
　　　月，足證許美月始為借款人云云，惟依證人所證，兩造係同意被上訴人扣除證
　　　人先前積欠被上訴人之款項後，依約定將其餘三十二萬七千元匯入證人帳戶，
　　　證人再將其中部分款項轉交被上訴人，仍已生金錢交付之效力。是上訴人前開
　　　所辯，亦非可採。
　２、被上訴人另陳稱上訴人借款當時曾簽發二紙支票，面額各為二十五萬元（即卷
　　　內被上訴人所提原證五代收票據紀錄憑條上編號１之支票）及二十萬元（即編
　　　號２支票），作為借款證明，編號１之支票到期未兌現，上訴人另行交付二紙
　　　支票，面額各為十萬元（即編號３支票）、十五萬元（即編號４支票），換回
　　　編號１支票，詎編號３支票再度退票，上訴人乃書立切結書保證清償，並取回
　　　該支票，又編號４支票亦遭退票，被上訴人不同意上訴人取回，此即原判決附
　　　表所示支票；編號２支票亦到期未獲兌現，上訴人另以面額四十萬元之支票（
　　　即編號５支票）換回編號２支票，惟編號５支票到期亦未兌現，此即為原判決
　　　附表所示另紙支票等語，核與其所提出之台新國際商業銀行代收票據紀錄憑條
　　　四紙、上訴人出具之切結書一紙相符（上訴人對該切結書並不爭執），證人許
　　　美月亦證稱八十八年一月十三日借款當時上訴人有開兩張支票交給被上訴人等
　　　語。則被上訴人主張上訴人借款當時曾簽發代收票據紀錄憑條上編號１、２之
　　　支票作為借款擔保及證明，嗣經一再換票，其目前持有附表所示面額合計五十
　　　五萬元之支票二紙等情，應屬可信。上訴人雖辯稱附表所示之該四十萬元支票
　　　，係其交付許美月保管，許美月未得其同意將之交付被上訴人，該十五萬元支
　　　票係其借給許美月等語，並提出許美月書立之切結書一紙為據。然查證人許美
　　　月業已否認有此情事，再者，若謂系爭借款係證人許美月向被上訴人借用，與
　　　上訴人無關，許美月理應在上開支票背面背書，以示負責，惟觀之前揭支票，
　　　均無其背書之記載，再參以上訴人之妻許麗琴之房屋所有權狀留存被上訴人之
　　　處，若上訴人未向被上訴人借款，豈有無故提供支票及房屋所有權狀供作擔保
　　　之理，可見許美月僅係系爭借貸之引介人而已，本件借貸關係應存在於上訴人
　　　與被上訴人之間，至為顯然。
四、按借用人應於約定期限內，返還與借用物種類、品質、數量相同之物，未定返還
    期限者，借用人得隨時返還，貸與人亦得定一個月以上之相當期間，催告返還，
    民法第四百七十八條定有明文。次按給付有確定期限者，債務人自期限屆滿時起
    ，負遲延責任；遲延之債務，以支付金錢為標的者，債權人得請求依法定利率計
    算之遲延利息，但約定利率較高者，仍從其約定利率，同法第二百二十九條第一
    項、第二百三十三條第一項亦分別規定甚明。本件借款兩造並無約定清償日期，
    然被上訴人曾寄發存證信函予上訴人催告其於一個月內清償，上訴人已於九十年
    八月四日收受該存證信函，有被上訴人提出而為上訴人所不爭之存證信函暨掛號
    郵件收件回執一份在卷可稽，上訴人自應於該催告返還期間屆滿時負返還本件借
    款之責，並應自斯時起負遲延責任。從而被上訴人依據消費借貸契約之法律關係
    ，請求上訴人返還借款二十五萬元及四十五萬元，合計七十萬元，及自催告期限
    屆滿翌日即九十年九月五日起至清償日止，按年息百分之五計算之利息，為有理
    由，應予准許。是以原審判命上訴人如數給付，並依兩造聲請，分別酌定相當金
    額，為准、免假執行之宣告，於法並無不合。上訴意旨猶執前詞指摘原判決不當
    ，求予廢棄改判，為無理由，應予駁回。
五、兩造其餘攻擊防禦方法，於本件結論不生影響，無逐一審酌之必要，併此說明。
六、據上論結，本件上訴為無理由，依法判決如主文。
中　　　華　　　民　　　國　　九十一　　年　  　九      月      四      日
                              民事第三庭
                          　　　　審判長法  官　張  宗  權
                          　　　　　　　法  官　吳  秀  美
                          　　　　　　　法  官　陳  永  昌
右正本係照原本作成。
不得上訴。
中　　　華　　　民　　　國　　九十一　　年　  　九      月      五      日
　　　　　　　　　　　　　　　　　　　　書記官  董  曼  華
